【裁判字號】    97,易,807
【裁判日期】    971118
【裁判案由】    詐欺
【裁判全文】
臺灣高雄地方法院刑事判決               97年度易字第807號
公  訴  人  臺灣高雄地方法院檢察署檢察官
被      告  甲○○原名江吉楨.
            庚○○原名潘尚杰.
上  一  人
選任辯護人  侯勝昌律師
            陳正男律師
            朱淑娟律師
上列被告因詐欺案件，經檢察官提起公訴（96年度偵續字第503
號），本院判決如下:
    主  文
甲○○幫助犯詐欺取財罪，處有期徒刑捌月。減為有期徒刑肆月
，如易科罰金，以新臺幣壹仟元折算壹日。
庚○○犯詐欺取財罪，處有期徒刑壹年肆月。減為有期徒刑捌月
。
    犯 罪 事 實
一、甲○○雖可預見公司負責人代表公司，並對公司之所有行為
    負全部責任，故提供身分擔任公司名義負責人，有使他人利
    用該公司名義作財產犯罪用途之可能，而他人之所以利用人
    頭公司為財產犯罪，無非係公司名義易使一般人信任而利於
    犯罪，且人頭公司又可規避責任及掩飾犯行不易遭人追查。
    其對於提供身分擔任公司名義負責人雖無他人即會以該公司
    名義為財產犯罪之確信，但仍以縱若他人利用該公司名義以
    為財產犯罪，亦不違背其本意之幫助犯意，於民國95年間某
    日，因失業無收入，在乙○○提議每月支付其新臺幣（下同
    ）35,000元報酬之利誘下，同意將其身分提供予乙○○，辦
    理變更其為「欣普國際實業有限公司」（址設高雄市三民區
    ○○○路366 號10樓之2 ，下簡稱「欣普國際公司」）之名
    義負責人。以此方式幫助欲利用「欣普國際公司」名義為詐
    欺取財犯行之人為詐欺取財犯行時，容易取得對方信任而利
    於犯罪，且又可規避責任及掩飾犯行不易遭人追查。嗣「欣
    普國際公司」職員庚○○，果利用「欣普國際公司」名義，
    為下列詐欺取財犯行。
二、庚○○於95年4 、5 月間加入「欣普國際公司」擔任副組長
    一職從事業務招攬後，迄95年年底間已悉甲○○僅係該公司
    之名義負責人即人頭，實際負責人則係乙○○，且該公司並
    無在大陸地區投資網咖或實際經營生意，投資該公司不惟無
    從獲利，甚且本金有去無回，致該公司員工紛紛離職，該公
    司明顯係一空殼公司，仍認招攬他人投資該公司，相關法律
    責任係該公司負擔，而該公司又係人頭擔任名義負責人極易
    規避責任，且利用該公司名義向客戶招攬投資確能取得客戶
    信任，竟為貪圖業務獎金，基於為自己不法所有之意圖，於
    95年年底間，多次向其於95年6 月間某日，在交友網站認識
    之丁○○佯稱：其係「欣普國際公司」之股東兼高級主管，
    「欣普國際公司」在大陸經營之加盟連鎖網際網路電腦事業
    營運良好，投資可有高額獲利，獲利計算方式則為每台電腦
    投資額為60,000元，每台電腦每月可獲利1,800 元，若丁○○無財力可投資，因其金融關係良好，可幫助辦理貸款以利
    投資等語，並利用筆記型電腦即時連上網際網路擷取該公司
    相關網頁資訊之方式，取信於丁○○，致丁○○陷於錯誤而
    同意投資，於96年1 月5 日簽立參與「欣普國際公司」投資
    之契約，並在庚○○之幫助下，向萬泰商業銀行及新竹國際
    商業銀行辦理信用貸款，辦妥後丁○○因已信任庚○○，遂
    將上開銀行存摺、印章及提款密碼交付予庚○○以供領取貸
    款，並全權處理投資事宜，嗣丁○○所貸款項經上開銀行核
    撥後，庚○○分別於96年1 月8 日自萬泰商業銀行取670,00
     0元；於同年月15日向新竹國際商業銀行領取256,900 元。
    後又因庚○○告知投資款項尚有不足，丁○○復於96年1 月
    16日匯款25,900元至上開新竹國際商業銀帳戶，由庚○○於
    96年1 月23日領取。庚○○於各次領得上開投資款項後則分
    別轉交乙○○（乙○○所涉犯行，另經檢察官偵查起訴），
    並從中抽取每台電腦8 、9 千元之業務獎金。嗣丁○○於96
    年2 月10日後第一期應分派紅利日過後，仍未收到股利，經
    前往上開「欣普國際公司」營業處所查看，發覺該公司早已
    結束營業，而庚○○亦避不見面聯絡無著，僅於96年2 月20
    日以快遞寄送95年11月21日經濟日報A7版報導之影印資料予
    丁○○，該報導內容係公司名稱近似「欣普國際公司」之欣
    普科技公司，在大陸地區經營「歐越網盟」網咖，營運績效
    良好，連鎖店超過230 家，會員數超過13萬人等資訊，企圖
    掩飾真相，經丁○○上網查詢得悉「欣普國際公司」與欣普
    科技公司係屬不同之兩家公司，始知受騙。
三、案經丁○○訴由臺灣高雄地方法院檢察署檢察偵查起訴。
    理  由
壹、程序部分：
    被告甲○○、被告庚○○與其辯護人及檢察官於本院調查證
    據時，均知本院後列所引證據資料有刑事訴訟法第159 條第
    1 項不得為證據之情形，且均經本院審理時予以提示或告以
    要旨，各經其等表示意見，而均未於言詞辯論終結前聲明異
    議，且本院審酌上開證據作成之形式均無瑕疵，復與待證事
    實具有關聯性等情況，認為適合作為本案之證據，依同法第
    159 條之5 第2 項規定，應均視為同意而有證據能力，合先
    敘明。
貳、實體部分：
一、訊據被告甲○○對於應乙○○之邀，每月收取35,000元報酬
    之代價，擔任「欣普國際公司」名義負責人乙節；被告庚○○對於擔任「欣普國際公司」副組長職務，於犯罪事實欄二
    所載時間遊說告訴人丁○○以貸款方式投資該公司，經告訴
    人同意後，自告訴人收取如犯罪事實欄二所載款項乙節，於
    本院審理中均坦認不諱，然均矢口否認有何詐欺取財犯行，
    被告甲○○辯稱：伊只是「欣普國際公司」名義負責人，伊
    並未參與詐欺取財犯行等語；被告庚○○辯稱：伊係因為相
    信「欣普國際公司」真有在大陸投資經營網咖事業，所以才
    會遊說告訴人投資該公司，主觀上並沒有詐欺之犯意，客觀
    上伊只是將所知之公司事實向告訴人陳述，亦沒有施用詐術
    等語。經查：
  (一)被告甲○○係「欣普國際公司」名義負責人乙節，除據被告
    甲○○自承不諱外，並與證人乙○○於檢察官偵訊中陳稱：
    伊是欣普國際實際上的負責人，甲○○是掛名負責人等語（
    參96他1712號卷第110 頁）互核一致，此外復有「欣普國際
    公司」公司基本資料查詢表乙份（參96他1712號卷第17頁）
    在卷可參，此部分之事實，自堪認定。而公司負責人對外代
    表公司，對內享有公司法上之種種經營、管理權利，因之公
    司負責人由何人擔任，對公司至關重要，故正常公司之負責
    人實無可能隨意找一不相關之人士擔任，此為眾所週知之事
    實。是依一般人之社會生活經驗，苟見他人出資成立公司，
    卻不由自己或委請與公司有關人士擔任負責人，反係請與公
    司不相關之人擔任負責人，衡情當知該公司極有可能被利用
    從事與財產有關之犯罪，而之所以利用人頭公司為財產犯罪
    ，無非係公司名義易使一般人信任而利於犯罪，且人頭公司
    又可規避責任及掩飾犯行不易遭人追查。查被告甲○○於96
    年間年齡為44歲，並有賭博、詐欺等前科，有其年籍資料及
    臺灣高等法院被告前案紀錄表乙份在卷可參，以被告甲○○
    之智識、經驗，對上情當無不知之理，竟仍提供身分擔任「
    欣普國際公司」名義負責人，足認其對於提供身分擔任「欣
    普國際公司」名義負責人時，主觀上對此行為足以幫助欲利
    用「欣普國際公司」名義為詐欺取財犯行之人為詐欺取財犯
    行時，容易取得對方信任而利於犯罪，又可規避責任及掩飾
    犯行不易遭人追查乙節有所預見且不違背其本意，被告甲○○顯有幫助他人詐欺取財之不確定故意至明。
  (二)被告庚○○於95年4 、5 月間加入「欣普國際公司」擔任副
    組長一職從事業務招攬，迄95年年底間已悉被告甲○○僅係
    該公司之名義負責人即人頭，實際負責人則係乙○○，並於
    95年年底間，多次向其於95年6 月間某日，在交友網站認識
    之告訴人丁○○稱其係「欣普國際公司」之股東兼高級主管
    ，「欣普國際公司」在大陸經營之加盟連鎖網際網路電腦事
    業營運良好，投資可有高額獲利，獲利計算方式則為每台電
    腦投資額為60,000元，每台電腦每月可獲利1,800 元，若告
    訴人無財力可投資，因其金融關係良好，可幫助辦理貸款以
    利投資等語，並利用筆記型電腦即時連上網際網路擷取該公
    司相關網頁資訊之方式，取信於告訴人，嗣告訴人同意投資
    ，於96年1 月5 日簽立參與「欣普國際公司」投資之契約，
    並在被告庚○○之幫助下，向萬泰商業銀行及新竹國際商業
    銀行辦理信用貸款，辦妥後告訴人因信任被告庚○○，遂將
    上開銀行存摺、印章及提款密碼交付予被告庚○○以供領取
    貸款，全權處理投資事宜，嗣告訴人所貸款項經上開銀行核
    發後，被告庚○○分別於96年1 月8 日自萬泰商業銀行取67
    0,000 元；於同年月15日向新竹國際商業銀行領取256,900
    元。後又因被告庚○○告知投資款項尚有不足，告訴人復於
    96年1 月16日匯款25,900元至上開新竹國際商業銀帳戶，由
    被告庚○○於96年1 月23日領取。嗣丁○○於96年2 月10日
    後第一期應分派紅利日過後，仍未收到股利，經前往上開「
    欣普國際公司」營業處所查看，發覺該公司早已結束營業，
    而被告庚○○亦避不見面，告訴人雖以被告庚○○先前所留
    手機與之聯絡，惟均無回應，僅於96年2 月20日以快遞寄送
    95 年11 月21日經濟日報A7版報導之影印資料予丁○○，該
    報導內容係公司名稱近似「欣普國際公司」之欣普科技公司
    ，在大陸地區經營「歐越網盟」網咖，營運績效良好，連鎖
    店超過230 家，會員數超過13萬人等資訊等情，為被告庚○○本院檢察官偵訊及審理時所自承（參96他1712號冠第33頁
    至第34頁、第48頁至第51頁、第73頁、96偵續503 號卷第18
    頁至第22頁本院97審易935 號卷第22頁），並與證人即告訴
    人丁○○於檢察官偵訊及本院審理中所證均相符合（參96偵
    續50 3號卷第18頁至第22頁、本院卷第54頁至第62頁），復
    有如附表所示之書證及物證等證據在卷可參，此部分之事實
    ，亦堪認定。
  (三)告訴人係於96年1 月5 日簽立參與「欣普國際公司」投資之
    契約，有如前述。然於96年1 月間「欣普國際公司」員工業
    已紛紛離職，此為被告庚○○所明知乙情，業據證人己○○
    於本院審理中證稱：伊於95年3 月間起至96年1 月間止，在
    「欣普國際公司」擔任代理總監，公司在96年1 月間就怪怪
    的，很多人在離職，員工東西搬了就走，被告庚○○也知道
    ，當時伊有與被告庚○○私下討論等語明確（參本院卷第66
    頁、第69頁），可知被告庚○○招攬告訴人投資「欣普國際
    公司」期間，該公司之實際狀況已為員工所明知，否則該公
    司員工殊無可能如此一致離職。至該公司之實際狀況究係確
    實有在經營而經營不善，或如空殼公司般未有何實際經營之
    舉，依該公司係由人頭掛名擔任乙情，已堪認該公司員工均
    已知悉公司係空殼公司，復參以上開該公司員工於知悉公司
    實際狀況時，對於公司未有何期待（如未領取薪資應如何處
    理），即迅速離職一空之情以觀，益證該公司員工對該公司
    係空殼公司，實際並未經營號稱之事業乙情，應甚明瞭。復
    參以被告庚○○前於95年11月間，甫因相同情節之案件，另
    案遭人告訴詐欺，經檢察官為不起訴處分，有不起訴處分書
    乙份在卷可參（參96偵續503 第31頁、第32頁），被告庚○○對於此種空殼公司之經營手法，較於該公司一般員工，當
    更為敏感及瞭解，對該公司實際狀況，殊無可能不知。再者
    ，若被告庚○○真係向告訴人招攬投資並收取款項後，才知
    該公司為空殼公司，於此狀況下，以被告庚○○與告訴人為
    朋友之關係，理當對告訴人加以說明，設法取得告訴人之諒
    解，然依被告庚○○於本院審理中所自承，其於告訴人以電
    話對其詢問發生何事後，旋即棄原手機門號不用（參本院卷
    第84頁），致使告訴人無法聯繫，顯然被告庚○○亦知無法
    就其行為對告訴人為一合理之解釋，始有棄手機不用而躲避
    告訴人之舉，益證被告庚○○於向告訴人招攬投資之期間，
    ，確已知悉「欣普國際公司」係一空殼公司。是被告庚○○
    於招攬告訴人投資「欣普國際公司」期間，已知悉該公司係
    空殼公司，投資該公司不惟無從獲利，甚且本金有去無回，
    依理自應如該公司其他員工迅速離職，而不應再以該公司所
    號稱之事業，向他人遊說或鼓吹，使他人投入資金，導致血
    本無歸，其仍向告訴人以加盟上開公司名義，要求告訴人投
    資，顯然被告庚○○係認招攬他人投資該公司，相關法律責
    任係該公司負擔，而該公司又係人頭擔任名義負責人極易規
    避責任，始有可能於知悉該公司係空殼公司之情況下，仍以
    公司號稱之加盟事業，向不明究理之告訴人遊說投資，被告
    庚○○係基於貪圖不法業務獎金主觀犯意，而為本件遊說告
    訴人投資行為，至為明確。被告空言辯稱主觀上未有何詐欺
    犯意等語，尚難採信。
  (四)被告庚○○係以「欣普國際公司」股東兼高級主管之名義，
    向告訴人以「欣普國際公司」在大陸經營之加盟連鎖網際網
    路電腦事業營運良好，投資可有高額獲利之方式遊說告訴人
    ，並以網路即時連線擷取該公司資訊之方式取信告訴人上開
    所述事項，已論述如前。然依證人己○○於本院審理中所證
    ，被告僅係該公司之副組長或組長，為基層主管等語（參本
    院卷第65頁），是被告庚○○非如其向告訴人所稱為該公司
    之高級主管。又被告庚○○於招攬告訴人投資期間，業已知
    悉該公司係空殼公司，亦有如前述，則其以「股東兼高級主
    管」之身分；欣普國際公司「營運良好，投資有高額獲利」
    之說詞，遊說告訴人，顯係為求順利取信告訴人，故捏造身
    分，並昧於事實之陳述，而告訴人亦因被告庚○○上開身分
    、說詞及目睹被告庚○○使用網路即時連線擷取該公司資訊
    後，而陷於錯誤，誤認「欣普國際公司」確實有被告庚○○
    所述之事業及獲利能力，並於如犯罪事實欄二所載時、地貸
    款投資。被告庚○○顯係以偽稱其為「欣普國際公司」高級
    主管及投資「欣普國際公司」可獲取高額利潤方式，對告訴
    人施以詐術，並使告訴人陷於錯誤，而投資並交付如犯罪事
    實欄二所示款項乙節，亦堪認定。被告庚○○辯稱未使用詐
    術乙節，顯與事實不合，要無可採。
  (五)至被告於本院審理中辯稱，其係向告訴人招攬投資後，在96
    年1 月底才知道公司營運出問題等語（參本院卷第82頁），
    惟依證人即告訴人於本院審理中證稱：96年2 月10日，第一
    筆獲利沒有下來，伊就去萬泰銀行查，結果只有被告庚○○
    領走貸款的紀錄，根本沒有匯進來錢的紀錄，然後伊打電話
    跟被告庚○○聯絡，被告庚○○表明因為公司作業不及，叫
    伊耐心等候，之後再聯絡的時候，被告庚○○的手機已經變
    成空號了，伊再根據信託合約書上面的地址，到公司去查看
    ，據那邊的管理員稱該公司在1 月10日之前就連夜搬空，而
    且還積欠管理費等語（參本院卷第58頁），可知「欣普國際
    公司」於96年1 月10日業已搬離該址無法尋獲，被告庚○○
    所辯於96年1 月底始知悉該公司營運出問題等語，實非可採
    。再證人丙○○於本院審理中雖證稱其為被告庚○○之女朋
    友，因與被告庚○○一起至大陸參觀該公司，於95年5 月間
    與被告庚○○一起投資該公司，從95年5 月至同年12月之紅
    利都有順利領取等語（參本院卷第73頁至78頁），因證人丙○○與被告係男女朋友關係，所證是否可採，並非無疑，且
    縱認證人丙○○此部分所證屬實，因證人丙○○此部分之投
    資係於95年5 月間發生之事，斯時「欣普國際公司」尚未發
    生離職潮，被告庚○○理無從知悉該公司之實際狀況，與本
    件被告庚○○業已知該公司悉實際狀況後仍招攬告訴人投資
    該公司之情狀有別，自難以丙○○此部分之證述，採為有利
    被告庚○○之證據，附此敘明。
  (六)綜上所述，本案事證明確，被告甲○○、庚○○犯行堪予認
    定，應依法論科。
二、查被告甲○○於95年間某日提供其身分擔任「欣普國際公司
    」名義負責人，使被告庚○○得以利用「欣普國際公司」名
    義於95年年底至96年1 月初間向告訴人遂行詐欺犯行，核被
    告庚○○所為係犯刑法第339 條第1 項之詐欺取財罪；被告
    甲○○所為則係犯刑法第30條第1 項、第339 條第1 項之幫
    助詐欺取財罪。被告甲○○僅係提供身分擔任人頭負責人，
    並未實際參與詐欺過程，所為僅屬幫助被告庚○○詐欺取財
    犯罪之遂行，依刑法第30條第2 項規定減輕其刑。又幫助犯
    係從屬於正犯而成立，以正犯已經犯罪為要件，故幫助犯並
    非其幫助行為一經完成，即成立犯罪，必其幫助行為或其影
    響力持續至正犯實施犯罪始行成立，關於法律之適用仍應以
    此一時點為準（最高法院96年度台非字第312 號判決意旨參
    照），故本件被告甲○○之幫助行縱係於95年7 月1 日刑法
    修正施行以前，惟正犯即被告庚○○實施詐欺行為係在95年
    年底至96年1 月間，應逕適用修正後之刑法，尚無新舊法比
    較適用之問題，附此敘明。本院審酌被告甲○○明知詐騙行
    為猖獗，仍提供身分擔任人頭負責人，助長犯罪，除使告訴
    人受有如前所述之損害，並造成國家查緝犯罪之困難，嚴重
    破壞社會治安及金融秩序；被告庚○○前業因與本案相類情
    況經檢察官為不起訴處分，有如前述，猶不知記取教訓，不
    思以正當方法賺取財物，竟變本加利，貪圖業務獎金，利用
    他人所設立之人頭公司，向告訴人詐取款項，嚴重破壞交易
    秩序，且詐取之金額高達95餘萬元，惡行確屬重大，及被告
    甲○○、庚○○事後均飾詞狡辯，不知悔改，亦均未賠償告
    訴人所受損害等一切情狀，認檢察官具體求處被告甲○○有
    期徒刑4 月、被告庚○○有期徒刑10月，稍嫌過輕，爰參酌
    上開各情及檢察官之具體求刑分別量處被告甲○○、庚○○
    如主文所示之刑，以資儆懲。又被告二人所犯本案之時間點
    在96年4 月24日以前，且合於中華民國九十六年罪犯減刑條
    例所定之減刑條件，爰均依中華民國96年罪犯減刑條例第2
    條第1 項第3 款所定，各減輕其宣告刑2 分之1 ，被告甲○○部分並併依同條例第9 條規定，諭知如主文所示易科罰金
    之折算標準。
據上論斷，應依刑事訴訟法第299 條第1 項前段，刑法第30條、
第339 條第1 項、第41條第1 項前段，刑法施行法第1 條之1 ，
中華民國九十六年罪犯減刑條例第2 條第1 項第3 款、第7 條、
第9 條，判決如主文。
本案經檢察官戊○○到庭執行職務。
中    華    民    國    97    年    11    月    18    日
                  刑事第十庭  審判長法  官 莊松泉
                                    法  官 李俊霖
                                    法  官 林揚奇
以上正本證明與原本無異。
如不服本判決，應於判決送達後10日內，向本院提出上訴狀。
中    華    民    國    97    年    11    月    18    日
                                    書記官 何明昌
附錄本判決論罪科刑法條：
中華民國刑法第339條
意圖為自己或第3 人不法之所有，以詐術使人將本人或第3 人之
物交付者，處5 年以下有期徒刑、拘役或科或併科1,000 元以下
罰金。
以前項方法得財產上不法之利益或使第3人得之者，亦同。
前2項之未遂犯罰之。
附表
┌──┬──────────────┬───────────┐
│編號│證據名稱                    │ 出處                 │
├──┼──────────────┼───────────┤
│ 一 │欣普國際實業有限公司信託經營│96他2102P6-11         │
│    │合約書（立約人：丁○○. 立約│                      │
│    │日期：96年1月5日）          │                      │
├──┼──────────────┼───────────┤
│ 二 │欣普國際實業有限公司資料袋影│96他2102P13           │
│    │本                          │                      │
├──┼──────────────┼───────────┤
│ 三 │丁○○之萬泰銀行存摺明細單  │96他2102P14           │
├──┼──────────────┼───────────┤
│ 四 │丁○○之新竹國際商銀存摺明細│96他2102P15           │
├──┼──────────────┼───────────┤
│ 五 │丁○○與新竹國際商銀所簽訂小│96他2102P16-19.P43-49 │
│    │額借貸契約（金額：新台幣26萬│                      │
│    │元.日期：96年1月11日）      │                      │
├──┼──────────────┼───────────┤
│ 六 │丁○○與萬泰商業銀行所簽訂小│96他2102P20           │
│    │額借貸契約（金額：新台幣70萬│                      │
│    │元.日期：96年1月5日）       │                      │
├──┼──────────────┼───────────┤
│ 七 │經濟日報96年11月21日第A7版影│96他2102P21           │
│    │本（關於欣普之新聞）        │                      │
├──┼──────────────┼───────────┤
│ 八 │庚○○宅急便寄送影本        │96他2102P22           │
├──┼──────────────┼───────────┤
│ 九 │欣普科技股份有限公司基本資料│96他2012P26           │
│    │查詢                        │                      │
├──┼──────────────┼───────────┤
│ 十 │丁○○辦理新竹國際商銀『貸  │96他2102P32-35        │
│    │ME MORE』小額信用貸款相關資 │                      │
│    │料                          │                      │
├──┼──────────────┼───────────┤
│十一│丁○○所有合作金庫存摺明細及│96他2102P36-42.P50-55 │
│    │開戶資料                    │                      │
└──┴──────────────┴───────────┘


司法院資訊處製作；財團法人民間司法改革基金會備份。
